最高法院刑事判決　　　　　　　　　　　　　　　九十一年度台上字第六○九八號
　　上　 訴　 人　台灣高等法院台南分院檢察署檢察官
　　上訴人即被告　甲○○
　　　　　　　　　乙○○
右上訴人等因被告等擄人勒贖案件，不服台灣高等法院台南分院中華民國九十一年四
月十日第二審更審判決（九十年度上重更(四)字第六三四號，起訴案號：台灣台南地方
法院檢察署八十七年度偵字第三０八０號），提起上訴，甲○○部分依職權逕送審判
，視為被告已提起上訴，本院判決如左：
    主  文
原判決撤銷，發回台灣高等法院台南分院。
    理  由
本件原判決撤銷第一審關於上訴人即被告甲○○共同意圖勒贖而擄人而故意殺被害人
部分及上訴人即被告乙○○部分之判決，改判論處甲○○、乙○○共同意圖勒贖而擄
人而故意殺被害人，甲○○處無期徒刑，褫奪公權終身（牽連犯刑法第二百四十七條
第一項之罪），乙○○處有期徒刑十五年，褫奪公權十年（牽連犯刑法第二百四十七
條第一項及槍砲彈藥刀械管制條例第七條第四項等罪）；固非無見。
惟查：(一)原判決於事實欄認定：「甲○○、乙○○、蔡智仁，將車逆向停在謝政憲診
所前，推由甲○○持九二手槍乙把，在車內駕駛座上把風接應，蔡智仁、乙○○則頭
戴絨毛套頭，分持烏茲衝鋒槍、九０手槍各乙把衝進診所，由乙○○以所持九０手槍
控制診所內病患及護士蕭思萍、林頌連等人，並吆喝『不要動，不要說話』，蔡智仁
則持衝鋒槍衝入診療室，出手強拉謝政憲醫師之領帶，欲強行押離診所」，則甲○○
、乙○○及蔡智仁等基於犯意之聯絡，推由甲○○持九二手槍在車內把風接應，蔡智
仁、乙○○分持烏茲衝鋒槍、九０手槍衝進診所，由乙○○以所持九０手槍控制診所
內病患及護士蕭思萍、林頌連等人並吆喝：「不要動，不要說話」等事實，是否與刑
法第三百零四條第一項強制罪之構成要件相符？與其等所犯擄人勒贖罪及未經許可持
有衝鋒槍、手槍罪之法律關係如何？原判決未予論，有判決不適用法則之違法。(二)
按刑法偽造文書罪所保護之法益為文書之真實性與公共信用，如因其偽造或變造，已
足使一般人誤信為真正文書而有損害於公眾或他人之虞者，即該當於偽造文書罪，至
其偽造之目的，是否僅在方便作案以掩人耳目及是否於行使後立即回復文書之原狀，
在所不問。原判決於事實欄載稱：「蔡智仁、甲○○在上開砂石場，以黑色絕緣膠帶
將上開小客車車牌號碼ＴＷ｜三二三三號末二數字『３３』改貼成『８８』，以掩人
耳目」；如果無訛，甲○○將該小客車車牌ＴＷ｜三二三三號變造為ＴＷ｜三二八八
號，除足以生損害於監理機關對車輛之管理外，更因其變造後不實之結果，足使他人
誤認ＴＷ｜三二八八號車輛係本案之犯罪工具，且其一經變造完成，原ＴＷ｜三二三
三號車牌即失其效用，甲○○此部分犯行，似已成立變造文書罪，惟原判決竟於理由
欄說明：「甲○○與蔡智仁以黑色絕緣膠帶將上開小客車車牌號碼ＴＷ｜三二三三號
末二數字『３３』改貼成『８８』，使車牌號碼變為ＴＷ｜三二八八號使用顯係在方
便作案，以掩人耳目，被告等既無變造特許證之犯意，而該膠帶嗣後亦經撕下，原車
牌號碼亦未失其效用，自不成立刑法第二百十二條變造特許證罪」；亦有不適用法則
之違法。(三)按刑之量定，為求個案裁判之妥當性，法律固賦與法院裁量權，然此項裁
量權之行使並非漫無標準，仍應依刑法第五十七條規定，審酌行為人品行、犯罪動機
、犯罪手段、行為惡性及危害社會之嚴重性，為整體之考量，使符合罪刑相當之原則
，罰當其罪，如偏執一端或僅以共同被告間相互比較，致量刑顯然失出，即難謂適合
。本件原判決既認定：「被告甲○○、乙○○均年富力壯，僅因蔡智仁與台南市婦產
科名醫謝政憲細故，即公然於光天化日下，頭戴絨毛套頭，共同持槍進入診所，將正
為患者看診之謝政憲擄走，並勒索鉅額贖款（新台幣三千萬元），又未經取贖即槍殺
謝政憲，事後為圖湮滅罪跡，復以汽油縱火焚屍，視人命如草芥，手段殘忍，危害社
會安寧秩序至深且鉅」；且依卷內資料，甲○○、乙○○二人與被害人謝政憲醫師毫
無瓜葛，其等參與本案之原始動機，或與蔡智仁有所不同，然被告等於知悉蔡智仁擄
人之目的係在勒索鉅款後，猶與蔡智仁狼狽為奸，圖謀勒索鉅款而未取贖即予殺害被
害人並焚屍，其惡性與蔡智仁無分軒輊，即第一審判決於理由欄亦載明：「被告等視
人命如草芥，手段殘惡，毫無悔意，天良已泯，危害社會安寧秩序至深且鉅，為天理
國法所不容，罪無可逭，情無可憫」；惟原判決竟於理由欄謂：「甲○○、乙○○二
人係於強擄被害人後，知悉蔡智仁意在擄人勒贖，始變更原先之犯意而參與蔡智仁之
計畫，涉案情節與蔡智仁尚屬有別」，遽將第一審諭知甲○○死刑、乙○○（自首）
無期徒刑之判決撤銷，改判輕處甲○○無期徒刑及乙○○有期徒刑十五年，自屬可議
。檢察官及乙○○分別上訴（甲○○係原審依職權送審判）指摘原判決違法，非無理
由，應認原判決仍有撤銷發回之原因。至原判決其他有裁判上一罪關係部分，基於審
判上不可分之原則，應一併發回。
據上論結，應依刑事訴訟法第三百九十七條、第四百零一條，判決如主文。
中      華      民      國    九十一    年      十      月    三十一    日
                              最高法院刑事第一庭
                                  審判長法官  施  文  仁
                                        法官  林  永  茂
                                        法官  蕭  仰  歸
                                        法官  花  滿  堂
                                        法官  陳  世  淙
      右正本證明與原本無異
                                              書  記  官
中      華      民      國    九十一    年     十一     月      七      日
